# **VARIABLES EN EL TIEMPO, AJUSTE A MODELO LINEAL Y ESTACIONARIO**


## **Modelo lineal**

```{r, warning=FALSE, echo=TRUE}
plot(Indice_ts, main="Índice en el tiempo", xlab="Tiempo", ylab="Índice")
abline(reg = lm(Indice_ts ~ time(Indice_ts)))

```


```{r, warning=FALSE, echo=TRUE}
cycle(Indice_ts)
```
```{r, warning=FALSE, echo=TRUE}
plot(aggregate(Indice_ts,FUN=mean))
```


```{r, warning=FALSE, echo=TRUE}
boxplot(Indice_ts~cycle(Indice_ts))
```
Se observan valores homegéneos en los meses y no se observan valores atípicos marcados.



## **Modelo ARIMA**

```{r}
library(uroot)
ocb_test <- ocsb.test(Indice_ts)
print(ocb_test)
```

```{r}
acf(Indice_ts)
pacf(Indice_ts)
```


El componente estacional de Indice_ts no es significativo, debido a esto se aplicará el modelo ARIMA directamente.



```{r, warning=FALSE, echo=TRUE}
Indice_ts_diff <- diff(Indice_ts)
resultado_adf_diff <- adf.test(Indice_ts_diff, alternative = "stationary") 
```


```{r, warning=FALSE, echo=TRUE}
modelo_arima <- auto.arima(Indice_ts_diff)  
summary(modelo_arima)
```
### Test de residuos, AFC y PACF

```{r}
Box.test(residuals(modelo_arima), type="Ljung-Box")
acf(residuals(modelo_arima))
pacf(residuals(modelo_arima))
```

De acuerdo con los resultados obtenidos, el p-value es mayor que 0.05, por lo que los residuales se pueden considerar como ruido blanco y el modelo representa bien la estructura de la serie de tiempo.


### Pronóstico

```{r, warning=FALSE, echo=TRUE}
forecast_data <- forecast::forecast(modelo_arima, h = 12)
plot(forecast_data, main = "Pronóstico del Índice")
```

```{r, warning=FALSE, echo=TRUE}
plot(forecast_data, main = "Pronóstico del Índice", xlab = "Año", ylab = "Indice_ts_diff", xlim = c(2015, 2025))
grid()
```

### Resultados

```{r, warning=FALSE, echo=TRUE}
residuales<-modelo_arima$residuals
qqnorm(residuales)
qqline(residuales)
```
```{r, warning=FALSE, echo=TRUE}
checkresiduals(modelo_arima)
```

```{r, warning=FALSE, echo=TRUE}
shapiro.test(residuales)
```
El valor de 0.91174 sugiere que los residuales están algo alejados de seguir una distribución normal, lo cual se confirma con el p-value bajo.

```{r, warning=FALSE, echo=TRUE}
Box.test(residuales,type = "Ljung-Box")
```

El valor X-squared bajo, indica que hay poca correlación en los residuales y dado que el p-value es alto, significa que los residuales pueden ser considerados como ruido blanco.


